【裁判字號】    95,台上,2556
【裁判日期】    951116
【裁判案由】    損害賠償
【裁判全文】
最高法院民事判決            九十五年度台上字第二五五六號
上  訴  人  台聯汽車客運股份有限公司
法定代理人  丁 ○ ○
訴訟代理人  宋 嬅 玲律師
上  訴  人  甲 ○ ○
被 上訴 人  乙○○○
            丙 ○ ○
共      同
訴訟代理人  鄭 文 龍律師
上列當事人間請求損害賠償事件，上訴人對於中華民國九十五年
八月三十日台灣高等法院第二審判決（九十五年度上字第四六三
號），提起上訴，本院判決如下：
    主  文
原判決關於駁回上訴人就扶養費之上訴暨該訴訟費用部分廢棄，
發回台灣高等法院。
其他上訴駁回。
第三審訴訟費用，關於駁回其他上訴部分，由上訴人負擔。
    理  由
本件被上訴人請求判命上訴人台聯汽車客運股份有限公司（下稱
台聯公司）與甲○○連帶賠償，經原審判決勝訴後，僅台聯公司
一人上訴且非基於個人關係之抗辯，依民事訴訟法第五十六條第
一款之規定，台聯公司上訴之效力及於甲○○，甲○○雖未委任
訴訟代理人、提出上訴理由書，仍應認甲○○已有合法上訴，合
先敘明。
次查被上訴人主張：甲○○為台聯公司僱用之司機，民國九十年
一月二日晚間九時五十分許，駕駛台聯公司所有營業大客車，沿
台北市○○路由北往南行駛，在基隆路三段（雙向四車道）、辛
亥路三段交岔路口前，交通號誌甫變換為「綠燈」欲起步時，因
不耐久候前方欲左轉辛亥路行駛之車輛，欲繞過前方車輛再直行
，疏未注意貿然偏右跨越第二、三車道行駛，且疏未注意與右側
車輛併行之間隔，致其右後側車身（近中央部位）及右後車輪擦
撞在同向右側第三車道由被害人莊雅淳駕駛輕型機車之左手把，
導致莊雅淳失控人車倒地，多處受傷，經送急救，因胸腹腔內出
血延至翌日凌晨不治死亡。被上訴人乙○○○、丙○○為被害人
莊雅淳之父、母，自得依法請求扶養費、喪葬費、醫療費、精神
慰撫金等項賠償等情，爰依民法第一百八十四條、第一百八十八
條之規定，求為命：（一）上訴人應連帶給付乙○○○新台幣（
下同）九百一十六萬二千零四元及法定利息。（二）上訴人應連
帶給付丙○○八百六十一萬二千二百六十一元及法定利息之判決
。（第一審判命上訴人連帶給付丙○○二百零五萬一千九百五十
八元及利息；連帶給付乙○○○二百零六萬五千七百五十八元及
利息；而駁回被上訴人其餘之訴。被上訴人就其敗訴部分，未聲
明不服，已告確定）。
上訴人甲○○則以：本件車禍時地點在交通巔峰之壅塞路口，伊
無超速或車速逾四十公里之可能。被害人係後方車輛，應注意前
方車輛狀況及兩車併行間隔，隨時採取安全措施，且機車應靠右
行駛，其未注意致撞擊伊所駕駛車身，被害人就事故之發生與有
過失，且過失責任大於伊。又伊雖立有「部分給付證明書」，惟
本件事故之發生非由伊一人所致，不能端憑該證明書即認為伊已
經承認應負全部過失責任。另被上訴人所主張應受扶養金額與其
精神慰撫金請求均屬過高等語為辯。上訴人台聯公司則以：依現
場圖所示，大客車並未偏行，其右側距第三、第四車道尚有一．
六公尺之平行行車距離，如被害人所騎機車未有偏行，應可直行
通過，縱大客車有跨越兩線道違規行駛，與本件車禍事故之發生
，顯無相當因果關係。又當時被害人騎乘機車行駛於大客車後方
，本不得強求在前方之大客車注意後方，且被害人之機車未依規
定保持安全距離，縱認甲○○有過失，然因兩車同入一車道，外
側之機車應禮讓大客車先行，是以被害人之過失程度較大客車為
重。又甲○○並無任何前科紀錄，並領有合法之營業大客車執照
，自八十九年十一月二十六日僱用起迄至事發之日一個月餘期間
，並無重大違規事實，伊就選任受僱人及監督其執行職務，已盡
相當之注意義務，自不負連帶賠償責任等語，資為抗辯。
原審以：被上訴人主張之事實，有台北市政府警察局交通警察大
隊道路交通事故證明書、道路交通事故調查報告表、交通事故分
析研判表、戶口名簿、及明細表、部分給付證明書、筆錄等可證
，甲○○因本件事故遭以業務過失致人於死罪判處罪刑確定在案
，亦有刑事判決可稽，應可信實。查甲○○於停車起步時，因前
方車輛等待左轉，欲偏右繞過再往前直行，未注意右後面來車，
才造成擦撞，過了機車停等區，即發現其車右側中間段與機車左
邊把手擦撞等情，業據甲○○於上開刑事案偵審中陳述明確；且
依台北市政府警察局製作之事故現場圖所示，肇事後大客車係跨
越第二、三車道線上停於機車停等區前面（車尾尚有一小部分停
在機車停等區內），機車腳踏墊係掉落在機車停等區中段旁邊之
第三、四車道線上等情，及甲○○於偵訊時自承肇事前已從照後
鏡看到大客車與莊雅淳之機車間隔約三十公分，當時其大客車之
時速約四十至五十公里之情事，再參以肇事地點為四線車道，最
外側（即第四車道）為右轉專用道，可見被害人莊雅淳於被擦撞
前，因等待紅燈及避免占用右轉專用道而停止在第三車道，待綠
燈後直行繼續行駛於第三車道，並無不當，亦非二車同入一車道
；其對於甲○○「貿然偏右」之行為，並無充裕時間可採取適當
之避讓措施或可得預見，則疏未注意併行間隔，造成擦撞者，當
係「貿然偏右」之甲○○，並非依規定直行之被害人莊雅淳。又
甲○○亦出具「部分給付證明書」，載明願負全部損害責任，台
北市車輛行車事故鑑定委員會鑑定及台北市政府交通局覆議認定
被害人未保持行車安全間隔，尚有誤會。上訴人辯稱：莊雅淳未
依規定車道行駛，與有過失云云，自無可取。上訴人台聯公司雖
辯稱其就選任監督已盡相當注意云云，惟未舉證以實其說，亦無
足取，自無法解免連帶賠償責任。次查被上訴人主張其已支出喪
葬費六十四萬九千六百六十元，各付一半，為上訴人所不爭執，
被上訴人各請求上訴人連帶給付三十二萬四千八百三十元，核屬
有據。精神慰撫金部分：經審酌兩造身分、地位、經濟狀況、並
被害人所受痛苦之程度、與其家屬之關係暨其他一切情事，認為
被上訴人各三百萬元，方屬公允。至被上訴人請求扶養費部分：
查被上訴人尚有其他三名子女，依法同負扶養義務，即被害人莊
雅淳應負擔四分之一。依宜蘭縣政府主計處所統計，宜蘭市平均
每人每月支出生活費為二萬零七百六十五元，堪為被上訴人生活
費之計算標準。以被上訴人現年，各按內政部之台閩地區簡易生
命統計表計算其餘命，扣除中間利息後，乙○○○得請求扶養費
為八萬零九百二十八元，丙○○得請求扶養費為六萬七千一百二
十八元。又被上訴人自承業已收受甲○○給付之一百十萬元、台
聯公司之賠償金十八萬元、並領取強制汽車責任險一百四十萬元
，應各自被上訴人得請求賠償之金額中扣除。經扣除後，上訴人
應連帶賠償被上訴人丙○○之金額為二百零五萬一千九百五十八
元本息，應連帶賠償被上訴人乙○○○之金額為二百零六萬五千
七百五十八元本息。被上訴人請求於此範圍，核屬有據，應予准
許；爰維持第一審所為被上訴人部分勝訴判決，駁回上訴人該部
分上訴。
關於廢棄發回部分（即乙○○○之扶養費八萬零九百二十八元本
息、丙○○之扶養費六萬七千一百二十八元本息部分）：
按受扶養權利人為直系血親尊親屬者，雖不受無謀生能力之限制
，但仍以不能維持生活為限，民法第一千一百一十七條規定甚明
。查被上訴人乙○○○名下有房地一棟、銀行農會均有存款，丙
○○名下財產總額多達四千一百五十六萬餘元（見原審卷第三五
至四九頁），是否有不能維持生活之情事？與其得否請求扶養費
攸關，原審未詳為調查審認，遽以上開理由為不利上訴人之判斷
，難謂無判決不備理由之違法。上訴論旨，指摘原判決此部分為
不當，求予廢棄，非無理由。
關於駁回其他上訴部分：
原審除上開扶養費部分外，依前揭理由，維持第一審所為被上訴
人勝訴判決，駁回上訴人該部分上訴。經核於法並無違背，上訴
論旨，就原審取捨證據、認定事實之職權行使，指摘原判決此部
分為不當，求予廢棄，為無理由。
據上論結，本件上訴一部為有理由，一部為無理由。依民事訴訟
法第四百七十七條第一項、第四百七十八條第二項、第四百八十
一條、第四百四十九條第一項、第七十八條，判決如主文。
中    華    民    國  九十五  年   十一   月   十六   日
                      最高法院民事第七庭
                          審判長法官  劉  延  村
                                法官  劉  福  來
                                法官  黃  秀  得
                                法官  吳  謀  焰
                                法官  李  寶  堂
      本件正本證明與原本無異
                                      書  記  官
中    華    民    國  九十五  年   十一   月  二十七  日
                                                      J


司法院資訊處製作；財團法人民間司法改革基金會備份。
